臺灣臺北地方法院民事判決　　　　　　95年度勞簡上字第75號
上　訴　人　中華商業銀行股份有限公司
法定代理人　丁○○○○○○○○○
訴訟代理人　甲○○
被　上訴人　戊○○
　　　　　　丙○○
　　　　　　己○○
共　　　同
訴訟代理人　乙○○
上列當事人間請求給付違約金事件，上訴人對於中華民國九十五
年九月二十七日臺灣臺北地方法院新店簡易庭95年度店勞簡字第
7號第一審判決提起上訴，本院於民國九十六年六月二十七日言
詞辯論終結，判決如下：
    主  文
原判決廢棄。
被上訴人應連帶給付上訴人新台幣壹萬元，及被上訴人戊○○、
丙○○自民國九十五年三月十五日、被上訴人己○○自九十五年
三月十六日起，均至清償日止，按年息5%計算之利息。
上訴人其餘上訴駁回。
第一、二審訴訟費用由上訴人負擔百分之九十四，餘由被上訴人
連帶負擔。
    事實及理由
一、按本件上訴人於提起上訴後之民國（下同）96年1月6日經行
    政院金融監督管委員會指派中央存款保險股份有限公司擔任
    上訴人之接管人，法定代理人吳金贊則變更為丁○○○○○○○○○，當庭陳明願承受本件訴訟，並經被上訴人表明同
    意（見本院卷第61頁），核與民事訴訟法第175條規定相符
    ，自應准許，核先敘明。又本件上訴人經合法通知，未於言
    詞辯論期日到場，核無民事訴訟法第386條所列各款情形，
    爰依被上訴人之聲請，由其一造辯論而為判決。
二、本件上訴人起訴主張：被上訴人戊○○於民國（下同）90年
    5月2日受聘為上訴人行員，並於93年7月參加上訴人內部升
    等考試晉升為中級辦事員，於同年7月28日立具行員服務同
    意書，聲明「由於行員長期任職有利業務發展，本人承諾到
    職後三年內絕不主動請求辭職，否則視同違約，願賠償本行
    之損失，包括用於本人之各項訓練費用及離職當月本人所領
    薪資金額六倍之違約金」。又被上訴人戊○○之任職為中級
    辦事員，係得獨立作業之經辦，且須訓練後始得開始辦理相
    關業務流程、手續及電腦操作，期間上訴人公司所付出之受
    訓費用、薪資、享受之福利及人力等成本實非其他行業所能
    比擬，故有要求行員必須簽約保證服務一定期間之必要，以
    利上訴人之業務推展。且被上訴人於晉升並簽立系爭同意書
    之時，已任職上訴人之『實習營業員』三年有餘，並早已知
    悉簽立系爭同意書之效果及晉升後之職責，被上訴人係自願
    受其拘束，自負為原告任職新職務三年之義務。然被上訴人
    戊○○於93年7月28日到職中級辦事員，竟於94年9月10日離
    職，自應依約賠償離職當月薪資新台幣（下同）27,600元之
    6倍金額即165,600元之違約金及自本件起訴狀繕本送達之翌
    日起至清償日止按年利率百分之五計算之利息。而被上訴人
    丙○○、己○○二人於93年8月8日立具連帶保證書，約定「
    被保證人如有違背法令或本行規章及行員服務同意書之行為
    致使本行受到損害，連帶保證人應負責處理，並負連帶賠償
    責任」，自應與被上訴人戊○○負連帶賠償之責任，爰提起
    本訴，求為命被上訴人連帶給付165,600元及其法定利息之
    判決。原判決駁回上訴人之訴。上訴人提起上訴，並聲明：
    （一）原判決廢棄。（二）被上訴人應連帶給付上訴人165,
    600元及自本件起訴狀繕本送達之翌日起至清償日止按年利
    率百分之五計算之利息。
三、被上訴人則以：系爭行員同意書限制被上訴人戊○○最低服
    務年限3年始得終止契約，此已違反勞動基準法第15條、第
    16條之強行規定，應屬無效。又系爭同意書係上訴人預先打
    字繕妥用於銀行相同僱傭之條款而定，被上訴人僅得於系爭
    同意書當事人欄內簽章，是系爭同意書應屬附合契約，而系
    爭同意書第2款所為之約定，乃限制被上訴人於不定期勞動
    契約終止權之行使，僅上訴人得片面以違約金懲罰被告，限
    制被上訴人行使其權利，並加重被上訴人之責任，顯失公允
    ，依民法第247條之1第2款、第3款之規定，亦應認此項約定
    無效。另被上訴人戊○○自90年5月2日即受聘為上訴人行員
    ，迄94年9月10日依上訴人規定辦妥離職手續離職止，在職
    期間已逾4年4月，且在職期間未有離職續聘之情事，故被上
    訴人戊○○並未違反系爭同意書第2款關於到職日之約定，
    自無違約之事由可言。且被上訴人戊○○任職上訴人公司期
    間，並未受有任何訓練，且大公司因小職員離職所受損害亦
    應為輕微，並未造成上訴人重大損害，自不得僅以上訴人預
    先打字繕妥之同意書所約定之違約金為據，應予酌減等語，
    資為抗辯。
四、本件上訴人主張被上訴人戊○○自90年5月2日起受僱為上訴
    人之行員，嗣於93年7月參加上訴人內部升等考試晉升為中
    級辦事員，並依上訴人員工工作規則第16條之規定，於同年
    7月28日簽立行員服務同意書，承諾到職後三年內絕不主動
    請求辭職，否則視同違約，願賠償上訴人之損失，嗣於94年
    9月10日主動辦理離職手續等情，業據其提出行員服務同意
    書、員工薪資明細清單、行員保證書、員工工作規則等件為
    證，並為被上訴人所不爭執，應可信實。
五、惟上訴人主張被上訴人違反約定服務期限應滿3年之約定而
    期前離職，應依約給付違約金等情，則為被上訴人所否認，
    並以前開情詞置辯。是本件之爭點即在於：被上訴人有無違
    反服務3年期限之約定？該約定是否無效？上訴人請求被上
    訴人給付違約金，有無理由？倘若有者，需否酌減？茲分述
    如下：
(一)經查，被上訴人戊○○於93年7月參加上訴人內部升等考試
    及格晉升為中級辦事員後，即於同年7月28日出具行員服務
    同意書，聲明「... 本人承諾到職後三年內絕不主動請求辭
    職，否則視同違約，願賠償本行之損失，包括用於本人之各
    項訓練費用及離職當月本人所領薪資金額六倍之違約金」等
    語，復於94年9月10日主動辦理離職手續等情，為兩造所不
    爭執，一如前述，是上訴人主張被上訴人戊○○有違反前開
    約定之事實，應可信實。
(二)被上訴人雖抗辯前開最低服務年限3年始得終止契約之約定
    ，違反勞動基準法第15條、第16條之強行規定，應屬無效云
    云。惟按勞動基準法第15條係規定「特定性定期契約期限逾
    三年者，於屆滿三年後，勞工得終止契約。但應於三十日前
    預告雇主。不定期契約，勞工終止契約時，應準用第十六條
    第一項規定期間預告雇主。」、同法第16條則係規定雇主終
    止勞動契約之預告期間、勞工於接到預告後，為另謀工作得
    於工作時間請假外出及雇主就前開預告期間及請假時數在每
    星期未逾二日內之工資應予照給。核與兩造間所為系爭最低
    服務年限（3年）之約定無涉。且按不定期勞動契約，勞工
    原則上固得隨時預告自請離職（勞動基準法第15條第2項規
    定參照），惟勞僱雙方倘已就最低工作期限為約定，且此約
    定復未違反法律強制或禁止規定，亦無悖於公共秩序及善良
    風俗者，則基於契約自由原則，自應認該契約係屬合法有效
    。是被上訴人抗辯系爭約定違反勞動基準法第15條、第16條
    之強行規定，應屬無效云云，洵無可取。
(三)被上訴人復指系爭約定限制被上訴人戊○○應服務至少3年
    ，與勞動基準法規定之不定期契約相違云云，惟按勞動契約
    ，分為定期契約及不定期契約。臨時性、短期性、季節性及
    特定性工作得為定期契約；有繼續性工作應為不定期契約。
    定期契約屆滿後，有左列情形之一者，視為不定期契約：
    一、勞工繼續工作而雇主不即表示反對意思者。二、雖經另
    訂新約，惟其前後勞動契約之工作期間超過九十日，前後契
    約間斷期間未超過三十日者。前項規定於特定性或季節性之
    定期工作不適用之。同法第9條定有明文。是勞動契約法並
    未限制勞資當事人間所締結者務必是不定期勞動契約，況查
    ，兩造間所訂之勞動契約亦確係不定期契約，不過訂有系爭
    最低服務年限3年之約定，而勞動基準法中其實並無任何限
    制約定服務期限之規定，是被上訴人執此抗辯系爭約定有違
    反勞動基準法之規定云云，仍無可採。
(四)又被上訴人辯稱系爭同意書係上訴人預先打字繕妥用於銀行
    相同僱傭之條款而定，被上訴人僅得於系爭同意書當事人欄
    內簽章，是系爭同意書應屬附合契約，而系爭同意書第2款
    所為之約定，乃限制被上訴人於不定期勞動契約終止權之行
    使，僅上訴人得片面以違約金懲罰被告，限制被上訴人行使
    其權利，並加重被上訴人之責任，顯失公允，依民法第247
    條之1第2款、第3款之規定（即加重他方當事人之責任及使
    他方當事人拋棄權利或限制其行使權利者），亦應認此項約
    定無效。惟查，並非所有附合契約即可一概謂為無效，依民
    法第247-1條之規定，尚需按其情形顯失公平者，始有顯失
    公平部分之約定歸於無效之可言。再者，鑑於類此約款之主
    要目的即在於避免雇主對受僱之勞動者所投入之訓練經費、
    時間、精力、及公司其他資源，因受雇之勞動者受訓後即遽
    然離職而造成企業雇主花費之投資平白損失，甚且發生勞動
    者經過受訓、培育完成後，反而造成與原企業雇主競業之結
    果，若無法受約定服務年限條款的保障，企業雇主可能不願
    意對受僱勞動者提供任何訓練，以達培育人才好委以重任之
    目的，是類此約定最低服務期限之約款，只要未違反法律強
    行禁止規定，或有悖於公共秩序、善良風俗或顯失公平之處
    ，復無其他法定應屬無效之原因，則基於私法自治及契約自
    由之基本原則，契約雙方當事人自應尊重契約之合法效力，
    並依約履行，同受前開約定條款之拘束，尚難任意指為無效
    或藉詞推翻契約效力，除非經契約雙方當事人合意解除限制
    ，否則，亦不能逕以個人主觀因素作為拒不履約之理由。
(五)經查，上訴人為銀行業者，與客戶有頻繁之互動關係，且業
    務涉及金融專業，行員之久任對上訴人公司業務之推廣，確
    有幫助；又一般而言，金融業行員之養成並非一蹴可稽，上
    訴人亦需投入有形、無形之時間、金錢，對被上訴人戊○○
    進行訓練，且如上訴人公司行員流動過於頻繁，上訴人亦勢
    必隨時需要招攬、訓練新行員，並因而增加額外之費用及時
    間成本，故限制新進中級行員（而非所有新進之初級行員）
    不得於一定期間內離職，即有其合理性，是被上訴人戊○○
    所簽立之行員服務同意書第二條之約定（即被上訴人戊○○
    於就任3年內自請離職即需賠負違約金），縱屬民法第247條
    之1所稱之定型化約款，亦難謂有何顯失公平之處。
(六)次查，被上訴人戊○○自90年5月2日起即受僱為上訴人之行
    員，嗣於93年7月通過上訴人內部升等考試晉升為中級辦事
    員，於同年7月28日非具系爭行員承諾書及保證書，衡之被
    上訴人戊○○自90年5月間起即在上訴人公司任職之工作經
    歷，復經考試昇等之學識能力等情以觀，其對於前開約定應
    無不知之理，被上訴人戊○○於考試及格後，自可選擇是否
    志願留任、或簽系爭同意書後昇等為中級辦事員、抑或另謀
    高就，然被上訴人戊○○既未離職他去，而選擇留任昇等，
    並出於自由意志而與上訴人簽訂系爭同意書及保證書，並找
    連帶保證人即被上訴人丙○○及己○○在旁簽署，足見被上
    訴人戊○○簽立系爭同意書顯經充裕思慮後所為，非屬出於
    急迫、輕率、無經驗，亦非遭上訴人詐欺、脅迫，前開約款
    內容復未違反法律強制禁止或公序良俗之規定，約款內容亦
    無何不法之處，自難謂系爭約款係屬附合契約而為無效。參
    之被上訴人戊○○之職務為中級辦事員，係得獨立作業之經
    辦，與一般初級或實習辦事員不同，公司為留任能獨立作業
    之人才而要求行員必須簽約保證服務一定期間，而約定服務
    之3年期間亦未過長，並未對被上訴人之權益為過度之限制
    ，尚屬合理之範圍內，基於私法自治及契約自由之基本原則
    ，兩造契約當事人自應受前開同意書之拘束，不能於事後藉
    詞推翻系爭契約之合法效力。
(七)而被上訴人確有違反系爭約款於期前離職之違約行為，復如
    前述，惟按約定之違約金過高者，法院得減至相當之數額，
    民法第252條定有明文。且按違約金之約定，為當事人契約
    自由、私法自治原則之體現，雙方於訂約時，既已盱衡自己
    履約之意願、經濟能力、對方違約時自己所受損害之程度等
    主、客觀因素，本諸自由意識及平等地位自主決定，除非債
    務人主張並舉證約定之違約金額過高而顯失公平，法院得基
    於法律之規定，審酌該約定金額是否確有過高情事及應予如
    何核減至相當數額，以實現社會正義外，當事人均應同受該
    違約金約定之拘束，法院亦應予以尊重，始符契約約定之本
    旨（最高法院93年度台上字第909號判決參照）。再按違約
    金之約定是否過高，應依違約金係屬於懲罰之性質或屬於損
    害賠償約定之性質而有不同。若屬前者，應依一般客觀事實
    、社會經濟狀況及當事人所受損害情形，以為酌定標準；若
    為後者，則應依當事人實際上所受損失為標準，酌予核減（
    最高法院87年度台上字第2563號判決意旨照）。且約定之違
    約金過高者，除出於債務人之自由意思，已任意給付，可認
    為債務人自願依約履行，不容其請求返還外，法院仍得依前
    開規定，核減至相當之數額（最高法院79年度台上字第1915
    號判例意旨參照）。而債務已為一部履行者，亦得比照債權
    人所受利益減少其數額（最高法院49年台上字第807號判例
    意旨參照）。經查，本件被上訴人戊○○於93年7月28日簽
    約後，嗣於94年9月10日申請離職獲准，足見被上訴人戊○○已在上訴人公司服務工作1年1月13日（僅係工作服務未滿
    3年即提前離職），確已為一部債務之履行，此外，衡之目
    前社會經濟狀況、參之銀行借貸利率、及上訴人自陳其為資
    本額百億以上之大型專業銀行，設有16個總行單位及37個分
    支機構，暨被上訴人之薪資報酬每月僅只24,000餘元，昇任
    中級辦事員之職務後，本薪部分亦僅領取27,600元等情，均
    為兩造所不爭執，因認兩造間約定以離職當月所領薪資6倍
    之違約金尚屬過高，應以10,000元為適當。
(八)且被上訴人丙○○及己○○乃擔任被上訴人戊○○之連帶保
    證人，並於93年8月8日立具連帶保證書，約定「被保證人如
    有違背法令或本行規章及行員服務同意書之行為致使本行受
    到損害，連帶保證人應負責處理，並負連帶賠償責任」，並
    為兩造所不爭執，自應與被上訴人戊○○負連帶賠償之責任
    ，是上訴人依約據以請求被上訴人應連帶給付違約金，於上
    開金額範圍，尚非無據。
六、綜上所述，上訴人依約據以提起本訴，請求被上訴人連帶給
    付違約金10,000元，及被上訴人戊○○、丙○○自起訴狀繕
    本送達翌日即95年3月15日、被上訴人己○○同年月16日起
    ，均至清償日止，按年息5%計算之利息，即無不合，應予准
    許。至上訴人逾此範圍之請求，則屬無據，不應准許。原審
    判命駁回上訴人此部分之訴，即有違誤，上訴意旨指摘原判
    決不當，求予廢棄改判，為有理由，應予改判如主文第二項
    所示。至上訴人其餘之上訴，則為無理由，不應准許。
七、本件事證已臻明確，兩造其餘攻擊防禦方法及舉證，經本院
    審酌後認與判決結果無影響，爰不逐一論列，附此敘明。
八、據上論結，本件上訴為一部有理由、一部無理由，依民事訴
    訟法第436條之1第3項、第449條第1項、第450條、第79條、
    第85條第2項前段，判決如主文。
中　　華　　民　　國　　96　　年　　7　　月　　11　　日
                    勞工法庭   審判長法　官　吳光釗
                  　　　　　　　　　 法　官　鄭佾瑩
                  　　　　　　　　　 法　官　林振芳
以上正本係照原本作成如對本判決上訴，須於判決送達後20日內
向本院提出上訴狀，同時表明上訴理由；如已於本判決宣示後送
達前提起上訴者，應於判決送達後10日內補具上訴理由（均須按
他造當事人之人數附繕本）。
中　　華　　民　　國　　96　　年　　7　　月　　11　　日
                      　             書記官　李淑芬
